【裁判字號】    98,上,128
【裁判日期】    990921
【裁判案由】    返還土地等
【裁判全文】
臺灣高等法院臺南分院民事判決    98年度上字第128號
上  訴  人
即被上訴人   甲○○
訴訟代理人   徐建光  律師
被 上訴 人
即 上訴 人   臺南縣麻豆鎮公所
法定代理人   乙○○
訴訟代理人   洪玉崑  律師
上列當事人間請求返還土地等事件，上訴人對於中華民國98年5
月27日臺灣臺南地方法院（97年度訴字第675號）第一審判決各
自提起上訴，本院於99年9月7日言詞辯論終結，判決如下：
    主  文
兩造上訴均駁回。
第二審訴訟費用由兩造各自負擔。
    事實及理由
一、上訴人即被上訴人甲○○（下稱上訴人甲○○）主張：坐落
    臺南縣麻豆鎮○○段29地號土地（下稱系爭土地），面積41
    5.65平方公尺，為其於民國（下同）79年12月15日向訴外人
    郭楊玉換買受，並於80年1月3日登記所有權於其名下，系爭
    土地南面緊臨舊176線縣道既成道路（即同段28地號國有土
    地），然並非該路段既成道路之範圍，亦非實際供公眾通行
    之道路，該處既成道路僅為同段28地號國有土地，系爭土地
    並無公用地役關係存在，此有地籍圖謄本1份及土地登記簿
    謄本2份可稽。87年間，訴外人臺南縣政府為了解公有土地
    地籍情形，曾以同年10月17日（87）府工都字第184892號函
    示被上訴人即上訴人台南縣麻豆鎮公所（下稱上訴人麻豆鎮
    公所），並由上訴人麻豆鎮公所於同年11月9日函請麻豆地
    政事務所於同年月16日就系爭土地南側之28地號國有土地鑑
    界，此有28地號鑑界成果圖影本可證。上訴人甲○○始發現
    上訴人麻豆鎮公所於之前鋪設28地號國有土地既成道路柏油
    地面時，竟偏鋪於上訴人甲○○所有系爭部分土地上，而28
    地號國有土地既成道路南側沿線部分卻漏未鋪設。上訴人甲
    ○○與抵押權人郭楊玉換曾於88年8月28日共同具名向上訴
    人麻豆鎮公所陳情反對，請依上開鑑界成果圖重新鋪設於28
    地號公有土地上，以免侵害上訴人甲○○之財產權。上訴人
    麻豆鎮公所於同年9月6日88麻所建字第10989號函覆稱俟該
    既成道路（指28地號國有地）留設路線及寬度確定後再行辦
    理等語搪塞，則上訴人麻豆鎮公所未經系爭土地所有權人同
    意，擅在系爭土地如原判決附圖（下稱附圖）所示編號29Ａ
    部分鋪設柏油地面，為無權占用系爭土地。又上訴人麻豆鎮
    公所無法律上原因而占有系爭土地而為使用，係為不當得利
    ，其占有系爭土地所得之利益，應依相當於法定最高限額租
    金之數額認定之。故依土地法第105條準用同法第97條規定
    ，房屋基地之租金以不超過土地申報總價額年息百分之10為
    限，另參酌系爭土地坐落位於麻豆鎮○○○○○道路與舊176
    線縣道既成道路間，屬住宅區，鄰近交通便利，商業繁盛，
    上訴人麻豆鎮公所使用所能獲利等情形，認本件上訴人麻豆
    鎮公所受利益金額以按土地申報價額年息百分之10計算為適
    當。爰依所有權返還請求權及不當得利請求權為本件請求，
    又因租金之請求權因5年間不行使而消滅，為民法第126條所
    明定，則上訴人甲○○依法請求之不當得利，以起訴日（97
    年5月15日）前5年內為範圍，即自92年5月15日起算，請求
    上訴人麻豆鎮公所給付自92年5月15日起至97年5月14日止5
    年共計27萬0,400元【計算式：依每平方公尺之申報地價2,0
    80元×實際占用面積260平方公尺×年息10%×占用年數5年
    =270,400】，及自97年5月15日起至返還土地之日止，每日1
    48元【計算式：每年54,080元÷365日=148】。並聲明：(一)
    原判決不利於上訴人甲○○部分廢棄。(二)上開廢棄部分，上
    訴人麻豆鎮公所應給付上訴人甲○○新臺幣（下同）27萬40
    0元，及自97年5月15日起至返還土地之日止每日148元。(三)
    訴訟費用由上訴人麻豆鎮公所負擔。
二、上訴人麻豆鎮公所則提出如下之答辯：按「公用地役關係乃
    私有土地而具有公共用物性質之法律關係，與民法上地役權
    之概念有間。既成道路成立公用地役關係之要件為：(一)須為
    不特定之公眾通行所必要，而非僅為通行之便利或省時。(二)
    於公眾通行之初，土地所有權人並無阻止之情事。(三)須經歷
    之年代久遠而未曾中斷，所謂年代久遠雖不必限定其期間，
    但仍應以時日長久，一般人無復記憶其確實之起始，僅能知
    其梗概。既成道路符合上開要件因而成立公用地役關係，並
    不以登記為成立要件。私有土地存在公用地役關係時，其所
    有權人對土地已無法自由使用收益，形成因公益而特別犧牲
    其財產上利益之現象」（司法院大法官解釋第400號解釋理
    由書參照）、「公用地役關係並非私法上之權利，乃私有土
    地而具有公共用物性質之法律關係，與民法上地役權之概念
    有間，並不以登記為成立要件，倘私有土地具有公用地役關
    係存在時，土地所有權人行使權利，即應受限制，不得違反
    供公眾使用之目的，排除他人之使用。」（最高法院87年度
    台上字第1842號、88年度台上字第698號判決意旨參照）。
    系爭土地位於原高速公路麻豆交流道附近特定區域計畫內，
    依63年9月測繪之都市計畫地形圖，該巷道即有約8至9公尺
    不等寬度之道路，涵括上訴人甲○○所有系爭部分土地。又
    該巷道既為都市計畫前供民眾通行使用之道路，使用期間20
    年以上，目前仍繼續供公眾通行使用中，維持既有通行並契
    合公益上需要，即屬於台南縣建築管理自治條例第4條所稱
    之「現有巷道」，而該巷道既為既成道路，且上訴人甲○○
    所有系爭部分土地又為該既成巷道之一部分，是以上訴人甲
    ○○主張其所有系爭土地非屬既成巷道，顯與事實不符。又
    66年實施「擬定高速公路麻豆交流道附近特定區計畫」，於
    系爭土地北側規劃30公尺計畫道路，並於75年間興闢完成，
    原規劃之15公尺鄉道功能已為外環道路所取代，似無興闢之
    需，臺南縣政府因上訴人甲○○之陳情，於76年1月27日曾
    函請上訴人麻豆鎮公所參考地籍圖、實際使用情況，規劃現
    有巷道保留之方案，並於同年4月1日提出，但該方案於公告
    期間內，部分地主主張仍應保留15公尺寬度之必要，雖經上
    訴人麻豆鎮公所協調仍無結果。而因系爭部分土地仍屬現有
    巷道範圍，臺南縣政府為判斷該巷道應保留之寬度及避免影
    響其他出入民眾之權益，暨考量該保留6公尺之廢道案並非
    屬全面巷道廢除，涉及現有巷道公眾通行，公用地役關係之
    確認，爰依臺南縣建築管理自治條例第4條第3項規定，提請
    「臺南縣現有巷道及建築線指示爭議事件評議小組」評議，
    該小組決議「...建議本案現有巷道範圍南以麻豆鎮公所所
    指定之建築線為界，北以現有柏油路面北側為界。…」，亦
    即該小組評議認為該巷道仍包括上訴人麻豆鎮公所鋪設之柏
    油路面。是以上訴人甲○○所有系爭部分土地屬該既成巷道
    之一部分，則上訴人麻豆鎮公所於該既成巷道上鋪設柏油路
    面，顯非無權占用上訴人甲○○所有之系爭土地。綜上所述
    ，上訴人甲○○所有系爭部分土地既屬於該既成巷道之一部
    分，為具有公用地役關係存在之既成道路，依前揭最高法院
    判決意旨，上訴人甲○○雖為系爭土地之所有權人，但其對
    系爭土地已無自由使用收益權，其行使權利，即應受限制，
    不得違反供公眾使用之目的，排除他人之使用，故上訴人甲
    ○○主張上訴人麻豆鎮公所無權占有，並請求上訴人麻豆鎮
    公所應將鋪設於其所有系爭土地上之柏油路面剷除後將土地
    返還一事，顯非有理。上訴人甲○○另訴請上訴人麻豆鎮公
    所給付無權占用系爭土地所獲得相當於租金之利益，亦無理
    由。並聲明：(一)原判決不利於上訴人麻豆鎮公所部分廢棄。
    (二)前開廢棄部分，上訴人甲○○在第一審之訴及假執行之聲
    請駁回。(三)如受不利於上訴人麻豆鎮公所之判決，請准供擔
    保免為假執行。(四)第一審、第二審訴訟費用由上訴人甲○○
    負擔。
三、下列事項為兩造所不爭執：上訴人甲○○所有系爭土地，前
    經上訴人麻豆鎮公所鋪設柏油地面如附圖所示編號29A部分
    ，供公眾通行，面積287平方公尺。
四、爭執事項：
（一）系爭土地鋪設柏油部分是否屬於供公眾通行之既成道路？
（二）上訴人甲○○請求上訴人麻豆鎮公所剷除柏油、返還土地
      ，是否有理由？
（三）上訴人甲○○請求上訴人麻豆鎮公所給付不當得利，是否
      有理由？
五、得心證之理由：
（一）系爭土地鋪設柏油部分是否屬於供公眾通行之既成道路？
      上訴人甲○○請求上訴人麻豆鎮公所剷除柏油、返還土地
      ，是否有理由？
  1.經查，系爭土地南面臨舊176線縣道（即28地號國有土地）
    ，且於訴外人李志祥向上訴人麻豆鎮公所提出申請，請求排
    除系爭土地及同段39地號、41地號土地，其所有權人即上訴
    人甲○○等，妨害公眾通行之行為並回復土地之原狀之訴願
    案中，依台南縣政府90年6月18日90府法濟字第87212號訴願
    決定書所載內容：「…故自日據時代以來，所供公眾通行之
    道路寬度僅為目前實際所通行道路之寬度，依卷附資料與照
    片所示，僅為3.8公尺至6公尺間。訴願人所稱約10米之既成
    道路，乃係政府拓寬工程預定地，非為實際供公眾通行之既
    成道路。是以實際供公眾通行之土地範圍，其通行寬度僅為
    3.8公尺至6公尺之間。…」等語，可知系爭土地所在之巷道
    確為公眾通行之既成道路。又系爭土地於日據時代屬麻豆段
    675-1地號，編定地目為「道路」，重測後即為29地號土地
    （即系爭土地），有土地登記謄本在卷可參（見原審卷第10
    頁及本院卷(一)第66至68頁）。惟依前開台南縣政府90年訴願
    決定書所載：「…是以訴願人所主張之系爭土地上並無公用
    地役關係之成立，其地目雖為『道』，惟查其土地使用分區
    為都市計劃之住宅區，係私有土地，其土地所有權人本得基
    於所有權，依法使用收益之。」等語，可知不得僅以系爭土
    地地目為「道」即認系爭土地鋪設柏油部分即屬既成道路之
    範圍內。
  2.上訴人麻豆鎮公所主張依63年9月測繪之「擬定高速公路麻
    豆交流道附近特定區域計畫」圖中地形（見原審卷第28頁）
    ，系爭土地所在之巷道即有約8至9公尺不等寬度云云。苟如
    此，上開台南縣政府90年訴願案件中，為何不依63年測繪之
    地形圖作為認定既成道路之寬度？且上訴人麻豆鎮公所於該
    訴願案件中所為之答辯狀亦無提及上開63年9月之測繪地形
    圖，僅直接於答辯狀中記載：「一、查本既成路部分、柏油
    路寬自3.60公尺至5.50公尺…」。再者，政府「擬定高速公
    路麻豆交流道附近特定區域計畫」66年實施前，將舊176線
    縣道之既成道路（即本件28地號國有土地）沿線兩側原規劃
    為15公尺拓寬預定地，而將系爭土地規劃在內，嗣因75年間
    ，於系爭土地北側即麻豆都市計劃北外環30公尺寬計劃道路
    開闢完成，原規劃之15公尺道路拓寬預定地之運輸功能，已
    為該外環道路取代，而無興建之必要，舊有道路地籍圖逕為
    拓寬分割土地部分，應回歸鄰近分區使用，經台南縣政府於
    76年1月27日以76府建都字第7570號函請上訴人麻豆鎮公所
    參考地籍圖及實際使用狀況，劃設現有巷道保留方案。嗣上
    訴人麻豆鎮公所雖曾就該原既成道路應留設多少寬度方案於
    76年4月1日公告，然因部分地主提出異議，致未實施而無結
    果。又台南縣政府90府法濟字第87212號訴願決定書內容亦
    記載：「依卷附之地籍套繪圖（即地籍圖謄本套繪逕為分割
    道平面圖，見原審卷第120頁），圖上兩紅色虛線，係屬都
    市計畫前政府之預定拓寬工程所分割之地籍線」、「惟該拓
    寬預定工程因所有權人間仍有爭議，至今尚未實施，故自日
    據時代以來，所供公眾通行之道路寬度僅為目前實際所通行
    道路之寬度。依卷附資料與照片所示，僅為3.8公尺至6公尺
    間…是以實際供公眾通行之土地範圍，其通行寬度僅為3.8
    公尺至6公尺之間」、「依本府城鄉發展局所簽示之意見，
    本案實際供公眾通行、具有公用地役關係之既成道路，其寬
    度應為3.8公尺至6公尺間，其餘土地並不屬實際供公眾通行
    之道路」等語。顯見既成道路通行寬度僅為3.8公尺至6公尺
    之間，並非上訴人麻豆鎮公所所稱有8至9公尺。
  3.上訴人雖另以63年9月測繪之「擬定高速公路麻豆交流道附
    近特定區域計畫」圖中地形（見原審卷第28頁），系爭土地
    所在之巷道即有約8至9公尺不等寬度，故台南縣政府依據「
    台南縣建築管理自治條例」之規定所組成之「台南縣現有巷
    道及建築線指示爭議評議小組」才會據此決議：「建議本案
    現有巷道範圍，南以麻豆鎮公所所指定之建築線為界，北以
    現有柏油路面北側為界」云云，亦係認定該既成道路包括上
    訴人麻豆鎮公所鋪設之柏油路面。惟查：
  按「訴願之決定確定後，就其事件，有拘束各關係機關之效
    力」，訴願法第95條前段定有明文。本件既成巷道之寬度及
    範圍，既已經台南縣政府訴願審議委員會於90年6月18日所
    作成之90府法濟字第87212號訴願決定為明確之認定，並經
    確定在案，則其認定之內容，對於台南縣政府及上訴人麻豆
    鎮公所，自有其法律上之拘束力。而該評議小組之建議內容
    ，並未慮及且違背上開台南縣政府訴願審議委員會已確定之
    90府法濟字第87212號訴願決定內容（即認定原既成道路寬
    度僅有3.8至6公尺），法律上之效力即有可議。
  「台南縣現有巷道及建築線指示爭議事件評議小組」為平息
    多年之既成道路爭議，雖決議：「建議本案現有巷道範圍，
    南以麻豆鎮公所所指定之建築線為界，北以現有柏油路面北
    側為界」；然查，本件巷道之建築線，係依15公尺原道路拓
    寬計劃所指定，有「台南縣現有巷道及建築線指示爭議事件
    評議小組」96年3月23日第2次會議評議案件說明可稽（見原
    審卷第30、49頁），並無法據此認定原有既成道路之寬度及
    範圍，且上訴人麻豆鎮公所提出之建築線指定申請書，時間
    均在91至94年間，與「台南縣建築管理自治條例」第4條第1
    項第4款所定：「現有巷道，係指非都市○○道路，並符合
    下列情形之一者：一、由本府就其寬度、使用性質、使用期
    間、通行情形及公益上需要認定供公眾通行，具有公用地役
    關係之巷道。二、私設通路經土地所有權人出具公眾通行同
    意書者。三、私設通路經土地所有權人捐獻土地為道路使用
    ，並依法完成土地移轉登記手續者。四、於中華民國73年11
    月7日本法（指建築法）修正公布前，曾指定建築線之巷道
    ，經本府認定無礙公共安全、公共衛生、公共交通及市容觀
    瞻者。」之規定，亦非相符。綜上，原既成道路通行寬度僅
    為3.8公尺至6公尺之間。
  然有疑問者，原有既成道路通行寬度僅為3.8公尺至6公尺之
    間，而該既成巷道原通行之範圍係僅限於28地號國有土地，
    抑如現況係及於其所有之同地段29Ａ地號土地？就此，上訴
    人麻豆鎮公所抗辯稱原審於97年7月16日至現場勘測時，該
    既成巷道旁有一排水溝，而就該排水溝溝邊所堆砌之磚塊、
    石頭之工法觀之，該排水溝存在之時間應已逾20年，自該既
    成巷道供公眾通行之初，應已設有該排水溝，則人車通行之
    寬度尚須扣除該排水溝之寬度，否則恐難以通行等語。經查
    ，台南縣政府曾委請大川測量股份有限公司進行測量，其測
    量範圍包含該既成道路，而就上開測量之現況圖及所拍照片
    （參原審卷被證八）及上開地籍圖謄本套繪逕為分割道平面
    圖（見原審卷第120頁），與原審28地號國有土地之複丈成
    果圖（見原審卷第144頁）觀之，28地號國有土地南側之排
    水溝，僅有小部分位於28地號國有土地之右側上，其他並非
    在28地號範圍內，且依前開訴願案上訴人麻豆鎮公所於90年
    3月30日所提之答辯理由第四項所載，該排水溝係上訴人麻
    豆鎮公所依76年4月1日公告案，原本欲保留6公尺道路案所
    函報台南縣政府之留存路線，因有住戶異議而尚未確定，而
    麻豆鎮公所先施設完成南側排水溝。故28地號國有土地上之
    南側排水溝之施設，應無占用到系爭國有土地，南側排水溝
    之寬度，並無影響至國有土地供人車通行之寬度。又就麻豆
    地政事務所97年12月25日之土地複丈成果圖（見原審卷第14
    4頁）觀之，28地號國有土地上有部分係為水溝、部分為泥
    土路面、部分為柏油路面，而柏油路面之寬度自0.55公尺～
    2.98公尺，顯非為一般人車可通行之寬度，且泥土路面上因
    設有電線桿或電話線桿，經原審函查國有土地泥土路面上之
    電話線桿皆為60幾年所裝設有中華電信股份有限公司台南營
    運處服務中心98年8月24日函附客戶裝設電話時間表可稽（
    見原審卷第200至204頁），則扣除電話線桿所佔位置土地，
    所餘土地亦難以供人車通行之用，由此亦足以證明本件既成
    道路非如上訴人甲○○所主張僅限於國有28地號土地上，尚
    包含上訴人甲○○所有之29A地號土地。上訴人甲○○所稱
    系爭土地不在原既成道路範圍顯不足採。
  4.惟按公用地役關係乃私有土地而具有公共用物性質之法律關
    係，與民法上地役權之概念有間。既成道路成立公用地役關
    係之要件為：須為不特定之公眾通行所必要，而非僅為通
    行之便利或省時。於公眾通行之初，土地所有權人並無阻
    止之情事。須經歷之年代久遠而未曾中斷，所謂年代久遠
    雖不必限定其期間，但仍應以時日長久，一般人無復記憶其
    確實之起始，僅能知其梗概。既成道路符合上開要件因而成
    立公用地役關係，並不以登記為成立要件。私有土地存在公
    用地役關係時，其所有權人對土地已無法自由使用收益，形
    成因公益而特別犧牲其財產上利益之現象，為司法院大法官
    解釋第400號解釋理由書所明示。又按所稱通行所必要，雖
    不必類如無此通路即不能與公路聯絡，要須無此通路，則欲
    到達此通路所達到之公路，在客觀上顯然不便，不合社會生
    活所需要者始可（最高行政法院92年度判字第1889號判決參
    照）。又因地理環境或人文狀況改變，既成道路喪失其原有
    功能者，應隨時檢討並予廢止，有司法院大法官會議釋字第
    400號解釋可考（本院卷(二)第45頁參照）。查「擬定高速公
    路麻豆交流道附近特定區域計畫」於66年實施，於系爭土地
    北側規劃30公尺計畫道路，並於75年間興闢完成，原既成道
    路功能已為外環道路所取代，申言之，其地理環境或人文狀
    況已有改變，系爭土地是否仍具公用地役關係，而為既成道
    路，自應重新檢視其是否符合「須為不特定之公眾通行所必
    要，而非僅為通行之便利或省時」此一前提要件。經查：上
    訴人麻豆鎮公所以「雖75年間30公尺寬之外環道路闢建完成
    後，通行於上開巷道之人車較以往為少，但南側土地所有權
    人、住戶及與其日常生活有聯絡必要者等不特定之公眾（例
    如親友、執行公務人員、郵差、送報生、水電抄錶員及其他
    經濟生活上所必須聯絡之人員等等）仍有通行上開巷道進出
    之必要」為抗辯，而認系爭道路為公眾通行必要之既成道路
    。惟系爭土地所在之巷道並無任何名稱，僅南側有十餘戶住
    家，北側並無住戶，其所在位置連接麻豆鎮○○街與30公尺
    寬之外環道路，行走大同街之人車雖可在三元宮寺廟旁轉進
    該巷道，以較短之距離通往外環道路，惟大同街本身與外環
    道路在三元宮寺廟旁已有相連接，欲行走外環道路之人車並
    非必須經過系爭土地所在巷道始能通行，業經原審勘驗現場
    ，有勘驗筆錄為證（見原審卷第62頁、第141頁）。此外，
    上訴人麻豆鎮公所自承既成道路現僅居住在南側十幾戶住家
    之親友、執行公務人員、郵差、送報生、水電抄錶員及其他
    經濟生活上所必須聯絡之人員尚有通行之利益，但所舉之人
    亦僅特定範圍之少數人為通行之便利或省時，而通行系爭道
    路，並非不特定之公眾通行所必要，與上開大法官會議解釋
    意旨所述「須為不特定之公眾通行所必要，而非僅為通行之
    便利或省時」，尚屬有間（該巷道既不符合成立公用地役關
    係之前提要件即「須為不特定之公眾通行所必要，而非僅為
    通行之便利或省時」，則其餘構成公用地役權之要件即無再
    審究之必要），系爭土地應已不具備公用地役關係。又因地
    理環境或人文狀況改變，既成道路喪失其原有功能者，應隨
    時檢討並予廢止，業經司法院大法官會議釋字第400號解釋
    在案，有如前述，上訴人麻豆鎮公所理應自75年間系爭土地
    北側即麻豆都市計劃北外環30公尺寬計劃道路開闢完成後隨
    時檢討並予廢止，卻拖延20餘年未予辦理，上訴人甲○○之
    財產權受有損害，自得依法請求救濟。
  5.按所有人對於無權占有或侵奪其所有物者，得請求返還之，
    對於妨害其所有權者，得請求除去之，民法第767條定有明
    文。系爭土地經上訴人麻豆鎮公所偏鋪柏油部分，既僅居住
    在南側十幾戶住家之親友、執行公務人員、郵差、送報生、
    水電抄錶員及其他經濟生活上所必須聯絡之少數特定人員為
    方便或省時而有通行之利益，已非不特定之公眾通行所必要
    ，而具有公用地役關係之既成道路，已如前述，則上訴人麻
    豆鎮公所未經上訴人甲○○同意，擅自在系爭土地上如附圖
    所示編號29Ａ部分鋪設面積287平方公尺柏油地面，自非適
    法，上訴人甲○○依民法第767條規定，請求上訴人麻豆鎮
    公所剷除系爭土地上之柏油地面，將土地返還上訴人甲○○
    ，即屬有據。
（二）上訴人甲○○請求上訴人麻豆鎮公所給付不當得利，是否
      有理由？
    1.按無法律上之原因而受利益，致他人受損害者，應返還其
      利益，民法第179條定有明文。依其規定之意旨，係以受
      益人無法律上原因而受利益，致他人受有損害為其要件；
      反之，如被請求之人並未受有利益，則受損害之人當無請
      求返還其利益可言。
    2.上訴人甲○○主張其所有系爭29地號土地，地目雖為「道
      」，但在政府依法徵收前，仍為私有土地，上訴人麻豆鎮
      公所於其土地上鋪設柏油，受有相當於租金之不當得利云
      云，然土地何時徵收，均視政府財力而定，徵收補償費通
      常均在徵收該年度由縣市政府依公告現值加成補償土地所
      有人，且經縣市政府編列預算支付。而土地公告現值常有
      調整情形（增加或減少公告現值），是在未徵收前，無從
      得知徵收當年之土地公告現值，致無法計算徵收補償費，
      且上訴人甲○○亦無法證明上訴人麻豆鎮公所因鋪設柏油
      於系爭土地上受有何利益，是上訴人甲○○主張上訴人麻
      豆鎮公所應依92年申報地價以年息百分之十計算不當得利
      之金額為無理由。
六、綜上所述，本件上訴人甲○○主張上訴人麻豆鎮公所偏鋪既
    成道路柏油於其所有土地上為無權占有，本於所有權返還請
    求權之法律關係，請求上訴人麻豆鎮公所應剷除附圖所示編
    號29A部分面積287平方公尺柏油地面，將土地返還予伊，為
    有理由，應予准許。至上訴人甲○○逾此部分之請求即上訴
    人麻豆鎮公所應給付相當於租金之不當得利利益為無理由，
    應予駁回。其假執行之聲請亦失所附麗，應併予駁回。原審
    就上開應准許部分，為上訴人甲○○勝訴之判決，並依兩造
    之聲請，酌定擔保金額為准、免假執行之宣告。就上訴人甲
    ○○之請求不應准許部分，為上訴人甲○○敗訴之判決，並
    駁回其假執行之聲請，理由雖有不同，但結論並無二致，原
    判決仍應予維持。兩造分別就其敗訴部分各自提起上訴，指
    摘原判決不當，求予廢棄改判，為無理由，均應予駁回。
七、本件因事證已臻明確，兩造其餘攻擊、防禦方法及所為之立
    證，經核與判決之結果不生影響，無庸逐一論述，併予敘明
    。
八、據上論結，本件兩造上訴均無理由，依民事訴訟法第449條
    第2項、第78條，判決如主文。
中    華    民    國    99    年     9     月    21   日
                  民事第三庭    審判長法  官    蘇重信
                                      法  官    張世展
                                      法  官    王浦傑
上為正本係照原本作成。
如不服本判決，應於收受送達後20日內向本院提出上訴書狀，其
未表明上訴理由者，應於提出上訴後20日內向本院補提出理由書
狀（均須按他造當事人之人數附繕本）上訴時應提出委任律師或
具有律師資格之人之委任狀；委任有律師資格者，另應附具律師
資格證書及釋明委任人與受任人有民事訴訟法第466條之1第1項
但書或第2項（詳附註）所定關係之釋明文書影本。如委任律師
提起上訴者，應一併繳納上訴審裁判費。
中    華    民    國    99    年     9     月    21   日
                                      書記官    陳嘉琍
【附註】
民事訴訟法第466條之1：
(1)對於第二審判決上訴，上訴人應委任律師為訴訟代理人。但上
  訴人或其法定代理人具有律師資格者，不在此限。
(2)上訴人之配偶、三親等內之血親、二親等內之姻親，或上訴人
  為法人、中央或地方機關時，其所屬專任人員具有律師資格並
  經法院認為適當者，亦得為第三審訴訟代理人。
民事訴訟法第466條之2第1項：
  上訴人無資力委任訴訟代理人者，得依訴訟救助之規定，聲請
  第三審法院為之選任律師為其訴訟代理人。

司法院資訊處製作；財團法人民間司法改革基金會備份。
